【裁判字號】    91,簡上,590
【裁判日期】    920325
【裁判案由】    給付會款
【裁判全文】
臺灣臺北地方法院民事判決  九十一年度簡上字五九○號
    上  訴  人  甲○○
    訴訟代理人  乙○○
    被上訴人兼  戊○○
    共同訴訟代理人
                丁○○  住台北縣永和市○○路一五○號七樓
                己○○  住台北縣深坑鄉○○街六十一巷十一弄三號六樓
                丙○○  住台北縣永和市○○路六四九號八樓之二
右當事人間請求給付會款事件，上訴人對於中華民國九十一年六月二十八日本院台北
簡易庭九十一年度北簡字第三０八二號第一審判決提起上訴，本院判決如左：
    主      文
原判決關於命上訴人分別給付被上訴人各超過新台幣貳萬柒仟肆佰元部分及訴訟費用
之裁判均廢棄。
右開廢棄部分，被上訴人在第一審之訴駁回。
其餘上訴駁回。
第一、二審訴訟費用由上訴人負擔十分之九，餘由被上訴人負擔。
    事實及理由
壹、本件被上訴人起訴主張：渠等於民國八十八年九月一日參加上訴人所召集每會新
    台幣（下同）二萬元之互助會，連同會首共二十七會，期間自八十八年九月一日
    起至九十年十一月一日止，詎至八十九年底間因訴外人即會員李淑靖、陳瑞虹、
    李香樺等人倒會，乃由上訴人簽立協議書預計還款進度，第一階段九十年一月一
    日起至九十年五月一日止共五次，每期二萬四千元，第二階段九十年六月一日起
    至九十年十一月一日止共六次，每期二萬五千元，第三階段九十年十二月一日起
    至九十一年十一月一日止共十二次，每期三千元，並受給付利息二千七百元兩次
    ，惟被上訴人僅繳付至九十年十二月一日止，爾後即未再依約履約，為此請求上
    訴人各給付被上訴人四萬四千一百元，但上訴人於本件審理中陸續匯款合計一萬
    四千元，為此請求上訴人各給付三萬零一百元，原審判決被上訴人勝訴，上訴人
    不服，提起上訴，被上訴人於本院答辯聲明：上訴駁回。
貳、上訴人則以：第一次協議中第一階段、第二階段之給付，均由伊依約履行完畢，
    嗣因經濟上之拮据，遂與其他會員協議變更第三階段之給付內容，即每會員由每
    月受償給付三千元變更為二千元，自九十年十二月一日起至九十二年五月一日止
    ，每月給付一次，共十八次，並約定不受利息五千四百元之給付，且被上訴人各
    已受領一萬四千元等語置辯，並於本院上訴聲明：(一)原判決廢棄。(二)右廢棄部分
    ，請求駁回被上訴人在第一審之訴。
參、本件經依民事訴訟法第四百六十三條準用同法第二百七十條之一第一項第三款規
    定，整理並協議簡化爭點及不爭執之事項後，兩造同意僅言詞辯論除上訴人目前
    積欠應給付各被上訴人之金額應為若干？兩造有爭執外，其餘就(一)兩造於上訴人
    倒會後，曾經協議分階段清償，上訴人已履行其中第一、二階段。(二)前述第三階
    段以後之會款債務（每期三千元、十二期即三萬六千元，另加每期二千七百元，
    兩期即五千四百元），上訴人事後另與其他會員協議減少給付金額（每期二千元
    ，十八期即三萬六千元，不另加五千四百元），被上訴人未參與此部分協議。(三)
    被上訴人於第一審判決前，各已收受上訴人匯款清償一萬四千元等事實並無爭執
    ，查被上訴人主張參加上訴人所召集之互助會，嗣後因會員倒會，上訴人簽立返
    款協議分三階段清償，而上訴人已依約履行第一、二階段，並於第一審判決前各
    已收受上訴人匯款清償一萬四千元之事實，業據被上訴人提出互助會單、還款進
    度表等影本為證，復為上訴人所不爭執，堪信被上訴人此部分之主張為真正，惟
    上訴人否認有依原協議第三階段履行之義務，並以前開情詞置辯，是本件首應予
    審究兩造間之爭點厥為依前述協議分階清償之方式，上訴人復於本件原審判決前
    各清償一萬四千元後，上訴人目前積欠應給付各被上訴人之金額應為若干乙節，
    茲分析如下：
    (一)按當事人主張有利於己之事實者，就其事實有舉證責任，民事訴訟法第二百七
      十七條定有明文，又原告於起訴原因已有相當之證明，而被告於抗辯事實並無
      確實證明方法，僅空言爭執者，當然認定其抗辯事實之非真正，而應為被告不
      利之認定，又原告對於自己主張之事實已盡證明之責後，被告對其主張，如抗
      辯其不實，並提出反對之主張者，則被告對其反對之主張，亦應負證明之責，
      此為舉證責任分擔之原則，另民事訴訟法如係原告主張權利者，應先由原告負
      舉證之責，若原告不能舉證，以證實自己主張之事實為真實，則被告就其抗辯
      事實即令不能舉證，或其舉證尚有疵累，亦應駁回原告之訴，有最高法院十七
      年上字第九一七０號、十八年上字第一六七九號、同年上字第二八五五號判例
      及七十二年台上字第四二二五號判決意旨可資參照，本件上訴人既不否認曾經
      協議分三階段清償且已履行其中第一、二階段，已如上所述，是被上訴人否認
      有同意變更原協議第三階段之清償方式，揆諸前揭舉證責任分配原則，自應由
      上訴人就此有利於己之事實負舉證之責，惟上訴人於本院言詞辯論時當庭表示
      ，因為伊係根據與其他會員的協議（指第三階段之清償方式）向被上訴人提出
      清償，惟渠等不同意，故上訴人不再主張被上訴人有默示接受上訴人與其他會
      員間所締結之第二次協議內容，合先敘明。
    (二)惟按和解之本質，究為創設，抑為認定，應依和解契約之內容定之，當事人以
      他種之法律關係或以單純無因性之債務約束等，替代原有之法律關係時，屬於
      創設；否則，以原來而明確之法律關係為基礎而成立和解時，則屬於認定，本
      件上訴人所提出之分三階段清償方式之協議，其內容為上訴人依該協議分期按
      如前所述之金額給付之予被上訴人，並特別於第三階段表明利息二千七百元兩
      次，而被上訴人業已受領第一、二階段之清償金額，故以兩造該項協議內容觀
      之，當事人係以原來而明確之互助會法律關係為基礎而成立之協議，何況上訴
      人業已履行其中第一、二階段之協議，再者上訴人亦在該協議內容第三階段之
      清償方式特別註明「利息二千七百元兩次」，從而，上訴人主張被上訴人不得
      請求該利息二千七百元兩次即五千四百元乙節，殊無可採。
    (三)基此計算方式，依該協議第三階段清償方式即每期三千元，十二期為三萬六千
      元，另加計利息二千七百元兩期即五千四百元，合計為四萬一千四百元，惟上
      訴人業於原審判決前各已給付被上訴人各一萬四千元，如上所述，因扣除該筆
      款項後，剩餘二萬七千四百元，此情狀亦為被上訴人到庭陳述：「依協議來請
      求：：九十年十二月一日被上訴人開始沒有付，我們聲請支付命令，訴訟中上
      訴人還了一萬四千元，所以還欠二萬七千四百元：：」等語（見本院九十一年
      十月二十四日準備程序筆錄），顯見上訴人至本院言詞辯論終結前尚積欠各被
      上訴人二萬七千四百元乙節，至為灼明，因此，被上訴人依據參加系爭互助會
      至上訴人簽立協議時，因其中已有標取會款者十六會，而以每月二萬元計算，
      會首應退還每會會員即各被上訴人三十二萬元，再扣除上訴人業已依協議內容
      支付第一、二階段之款項合計為二十七萬五千九百元，截至九十年十一月份止
      尚積欠四萬四千一百元為基準，復扣除上訴人於原審判決中所收受之一萬四千
      元後，尚應給付三萬零一百元，惟查，如前所述，兩造既已依前開協議內容履
      約，故被上訴人自應受該協議之內容所拘束，因此，被上訴人自得計算之金額
      基礎應依協議第三階段清償方式，合計為四萬一千四百元為扣除上訴人於原審
      判決前所清償之一萬四千元基準，自不得再自行依先前之互助會內容計算，以
      四萬四千一百元為計算基礎。
肆、綜上所述，本件被上訴人依據協議內容第三階段清償方式，請求上訴人各給付被
    上訴人二萬七千四百元，為有理由，應予准許；逾此部分所為之請求，為無理由
    ，應予駁回；原審就超過上開應准許部分，為上訴人敗訴之判決，自有未洽，上
    訴意旨就此部分指摘原判決不當，求予廢棄改判，為有理由，至於上開應准許部
    分，原審命上訴人給付，核無違誤，上訴意旨，就此部分，仍執陳詞，指摘原判
    決不當，求予廢棄，為無理由，應駁回上訴。
伍、本件法律關係已臻明確，兩造其餘攻擊防禦方法及未經援用之證據，經本院詳予
    審酌，均與判決結果無礙，爰無逐一論述必要，附此指明。
陸、據上論結，本件上訴為一部有理由，一部無理由，依民事訴訟法第四百三十六條
    之一第三項、第四百四十九條第一項、第四百五十條、第七十九條但書、第八十
    五條第一項，判決如主文。
中      華      民      國    九十二    年      三      月     二十五   日
                                      民事第四庭審判長法  官  林勤綱
                                                      法  官  周玫芳
                                                      法  官  陳博文
右為正本係照原本作成
不得上訴
中      華      民      國    九十二    年      三      月     二十五   日
                                                      書記官  蔡嘉萍


司法院資訊處製作；財團法人民間司法改革基金會備份。
